【裁判字號】    89,易,256
【裁判日期】    891027
【裁判案由】    詐欺
【裁判全文】
台灣基隆地方法院刑事判決                         八十九年度易字第二五六號
    公  訴  人  台灣基隆地方法院檢察署檢察官
    被      告  卯○○○
    選任辯護人  張美慧
右列被告因詐欺取財案件，經檢察官提起公訴（八十九年度調偵字第十九號），本院
判決如左：
    主      文
卯○○○無罪。
    理      由
一、公訴意旨略以：被告卯○○○明知自己無足夠之資力同時負擔數個互助會，竟於
    民國八十四年間，在已參加數個互助會後，意圖為自己不法之所有，基於概括之
    犯意，隱瞞上開事實，在其基隆市○○區○○街九十四之一號二樓之住處，自任
    會首而召集一互助會，每會新台幣（下同）一萬元，採內標制，連同會首共五十
    一會，會期自八十四年九月十五日起，至八十七年十月十五日止，每月十五日開
    標；另於二月、六月、十月及十二月之每月一日，加標一次，使告訴人辛○○○
    、己○○、壬○○、庚○○、戊○○、丁○○、癸○○、丙○○○、甲○○、子
    ○○、乙○○、寅○○、丑○○等人誤信其財務狀況而參加，並各繳納首期會款
    一萬元給予被告。被告復利用會首身分，連續二次向活會會員謊稱由其他會員得
    標，以此詐術使所有活會會員誤信後，依次交付扣除標息後之會款。至八十七年
    三月間宣布停會時止，每活會各計繳納二十九萬二千元。至此，告訴人等始知受
    騙，因認被告涉有刑法第三百三十九條第一項之詐欺取財罪嫌云云。
二、公訴人認為被告涉有前述罪嫌，係以公訴事實業據告訴人指訴歷歷，並有會單及
    協議書各一紙在卷可稽；而被告自承在本件互助會之前，已加入數個互助會，可
    見被告係以會養會；本件互助會之五十一會扣除已進行之四十會，只剩十一會，
    惟卻有十三會之活會，可見被告曾二次假借活會名義騙取會款云云，而為其論據
    。
三、訊據被告堅決否認其有詐欺取財之犯行，辯稱：參加數個互助會乃個人理財方式
    ，所謂以會養會，乃民間慣見之理財方式，其並無詐欺取財之意思。由於互助會
    進行中，在八十六年十月一日、十二月一日、八十七年二月一日之加標已停止，
    實際上只有標過三十七會，連會首三十八會，則活會尚有十三會，並非公訴人所
    稱之十一會。其之所以宣布停會，係因會員「阿麗」（會單編號十二）、「王漢
    文」（會單編號十七）、「陳金菊」（會單編號四十二）、「陳景南」（會單編
    號三十六）參與互助會後，因故不參加，其只好自行頂下；嗣因「胡金蓮」（會
    單編號三十二）、「闕秋菊」（會單編號三十五）、「摩登」（會單編號十三）
    復宣告倒會，被告周轉不靈，宣告倒會。再者，事實上之活會人員，亦非告訴人
    十三人，告訴人乙○○於八十五年六月一日，已經得標，已是死會，活會應為他
    人等語。
四、按犯罪事實應依證據認定之，無證據不得推定其犯罪事實，刑事訴訟法第一百五
    十四條定有明文。次按被告之自白不得作為有罪判決之唯一證據；仍應調查其他
    必要之證據，以察其是否與事實相符，刑事訴訟法第一百五十六條第二項亦規定
    甚詳。自白係被告之認罪行為，其證據證明力最強，立法猶規定不得作為有罪判
    決之唯一證據；舉重以明輕，與被告利害相反之人之指訴，既係以使被告受刑事
    追訴為目的，尤亦不得作為有罪判決之唯一證據。復按認定被告有罪之事實應憑
    證據；如未能發現相當之證據，或證據不足以證明，自不能以推測或擬制之方法
    ，以為裁判之基礎；且認定事實所憑之證據，其為訴訟上之證明，須達於通常一
    般人均不致有所懷疑，而得確信其為事實之程度者，始得據為有罪之認定；倘其
    證明尚未達到此一程度，而有合理之懷疑存在時，尚難為有罪之認定基礎；苟積
    極證據不足為不利於被告事實之認定時，即應為有利於被告之認定，更不必有何
    有利之證據（最高法院三十年上字第八一六號、四十年台上八六號、七十六年台
    上字第四九八六號判決參照）。申言之，證據資料在證據法則上尚有對被告有利
    之存疑時，如無法依客觀方法排除此項合理之可疑時，依「罪疑利益歸被告原則
    」，不得僅以此項證據資料作為有罪判決之依據。此為當然之法理。再按刑法第
    三百三十九條之詐欺取財罪，係以行為人意圖為自己或第三人不法之所有，以詐
    術使人將本人或第三人之物交付，而為其構成要件。苟行為人並無上述不法之意
    圖，或欠缺詐欺取財之故意，或並無詐術之實行，自與詐欺取財罪之構成要件不
    合。
五、經查：對於被告前述起會乃至宣布停會之事實，雙方並不爭執。準此，本案之問
    題有二：其一，被告之起會，是否屬於詐欺取財之著手。以會養會是否應評價為
    詐欺取財。其二，被告有無二次冒標或二次假借活會名義而騙取會款。對於前者
    ，查被告起會時間為八十四年九月十五日，並無證據證明當時被告之濟狀況甚差
    ，則起會乃其權利之行使，如何能以事後之宣布停標等事實，進而推定被告起會
    之初具有不法所有之意圖或詐欺取財之故意？何況，觀之卷附之互助會單，可知
    該互助會已進行二年半左右，其已得標之會員連同會首有三十八人，可見被告之
    起會及進行過程均屬正常；若被告具有不法所有之意圖或詐欺取財之故意，早已
    搶標或冒標並逃之夭夭，豈有長期正常經營合會至第三十八會之理？因此，被告
    並無不法所有之意圖或詐欺取財之故意，應堪認定，則其起會即無從將之評價為
    詐欺取財之著手。至於所謂以會養會，除有積極證據證明係詐欺取財之手段外，
    本院認為參與互助會，係人民權利之行使，無從僅以其參與數會，即稱之為以會
    養會，進而評價其為詐欺取財之手段。何況，本件互助會既已正常進行二年半，
    已如前述，何來以（此）會養（彼）會之問題？對於後者，被告辯稱八十六年十
    月一日、十二月一日、八十七年二月一日之加標已停止，實際上只標過三十七會
    ，連會首共三十八會，並非四十一會等情，既經告訴人辛○○○、丑○○證明屬
    實，並有告訴人辛○○○、己○○、壬○○、庚○○、戊○○、丁○○、癸○○
    、丙○○○、甲○○、丑○○（李德亨）等出具之證明書一紙在卷可稽，則五十
    一會扣除三十八會，尚有活會十三會無疑。被告並無二次冒標或二次假借活會名
    義而騙取會款，亦堪認定。至於被告因受他人倒會之牽連而致本件倒會等情，除
    經告訴人辛○○○證明無訛外，並有上述證明書記載甚明，則被告並非一般惡性
    之倒會無訛，自亦不發生詐欺取財之問題。此外，復查無其他積極證據足以證明
    被告確有詐欺取財之犯行，揆諸上述規定，不能證明被告犯罪，自應為其無罪之
    諭知。
六、據上論斷，應依刑事訴訟法第三百零一條第一項而判決如主文。
本案經檢察官周慶華到庭執行職務。
中      華      民      國    八十九    年      十      月    二十七    日
                                    台灣基隆地方法院刑事庭
                                        法  官  陳  志  祥
右正本證明與原本無異。
如不服本判決，應於判決送達後十日內，向本院提出上訴狀。
中      華      民      國    八十九    年    十一      月        二    日
   書記官  陸  清  敏


司法院資訊處製作；財團法人民間司法改革基金會備份。
